臺灣高雄地方法院刑事判決　　　　　　　 96年度簡上字第4號
上　訴　人
即　被　告　甲○○
上列上訴人因恐嚇案件，不服臺灣高雄地方法院高雄簡易庭95年
度簡字第6528號中華民國95年11月22日第一審判決（聲請簡易處
刑案號：95年度偵字第24325 號），提起上訴，本院管轄之第二
審合議庭認不得以簡易判決處刑，改依通常程序審理，自為第一
審判決如下：
    主  文
原判決撤銷。
甲○○連續以加害生命、身體之事，恐嚇他人致生危害於安全，
處有期徒刑肆月，如易科罰金，以銀元參佰元即新台幣玖佰元折
算壹日。
    事  實
一、甲○○與丙○○係夫妻，與乙○○係父子，其間分別有家庭
    暴力防治法第3 條第1 款、第3 款規定之配偶、直系血親家
    庭成員關係，因彼此感情不睦，甲○○竟基於恐嚇之概括犯
    意，連續於：
  (一)民國95年1 月間某日，因懷疑丙○○、乙○○將其設置於高
    雄市○○區○○路1025號9 樓住處內連接喇叭之電話線剪斷
    ，竟書寫內容為「王八蛋，誰再弄壞我的電話線，就是幫樓
    上跟我做對，就是我的仇人，我就把此王八蛋宰掉。王八蛋
    ，滾出去，不要等我發狂，再滾就遲了」加害生命、身體之
    字條留言後，置於其上址住處房間外走道之化妝台上，使同
    住該處之丙○○、乙○○閱讀該字條後心生畏懼，致生危害
    於渠等之生命、身體安全。
  (二)95年5 月29日20時20分許，在其上址住處內，因丙○○所有
    之自小客車占用其停車位，便以腳踢丙○○之房門，喝令丙○○出來，依此踹開房門後，旋即再至廚房內取出菜刀1 把
    ，持該菜刀向丙○○恫嚇並稱限丙○○於15分鐘內需將所有
    之自小客車開走，否則要將丙○○殺死，甲○○之後即持菜
    刀在其房間等候，丙○○因此心生畏懼，致生危害於其生命
    、身體安全，嗣經丙○○報警處理而查悉上情。
二、案經丙○○訴由臺灣高雄地方法院檢察署檢察官偵查後聲請
    簡易判決處刑。
    理  由
一、訊據被告甲○○固坦承有於上開事實欄(一)所載時、地，書寫
    前揭內容之字條，及於事實欄(二)所載時、地，以腳踢告訴人
    丙○○之房門，並向告訴人稱限其於15分鐘內需將所有之自
    小客車開走，嗣後該房門遭其踢壞，因見告訴人走出房門，
    旋即至廚房拿取菜刀等事實，惟否認有何恐嚇之犯行，辯稱
    ：字條雖是伊寫的，但並未交付給告訴人及兒子乙○○，伊
    係放在自己房間裡；因告訴人常常占用伊之停車位，伊便敲
    門請告訴人將車開走，但告訴人卻置之不理，伊就說：「不
    要逼我，死給你看」，伊用腳踢壞房門後，告訴人走出來要
    跟伊打架，因伊懷疑告訴人有精神官能症，故便到廚房拿菜
    刀到伊之房間藏起來，避免告訴人拿菜刀砍伊云云。經查：
  (一)卷附「王八蛋，誰再弄壞我的電話線，就是幫樓上跟我做對
    ，就是我的仇人，我就把此王八蛋宰掉。王八蛋，滾出去，
    不要等我發狂，再滾就遲了」內容之字條，係被告親自書寫
    之事實，業經被告供承在卷，且有該字條影本1 紙附卷可佐
    （見95年度他字第5489號偵查卷第5 頁），是堪信為真實。
    按刑法第305 條「以加害生命、身體、自由、名譽、財產之
    事，恐嚇他人致生危害於安全」，所謂「致生危害於安全」
    係指因行為人之恐嚇行為使被害人內心產生恐懼而言，而被
    害人是否感到恐懼，則應綜合被害人之主觀認知，與行為人
    所傳達之恐嚇訊息內容、社會上一般人接獲該訊息會產生之
    心理感受等客觀情況加以衡量。衡諸被告前揭字條所使用諸
    如「宰掉」、「王八蛋，滾出去，不要等我發狂，再滾就遲
    了」等將加害於他人之生命、身體安全之字句，依一般社會
    常情，在客觀上顯已足使人心生畏懼，且告訴人於本院審理
    時亦證稱：紙條係放在房間外走道之化妝台上，當時紙條並
    未有東西蓋住，且在化妝台上放了好幾天，因伊想好像有恐
    嚇之意思，且之前被告便曾有恐嚇要殺伊，嗣後便將紙條收
    起來等語（見本院卷第53、54頁），暨被害人乙○○證述：
    在化妝台上有看到前揭內容之紙條，伊想是不是剪電話線之
    事被爸爸（即被告）發現了，聽爸爸說該紙條之內容沒有針
    對誰，可能針對伊，也可能針對伊之媽媽（即告訴人），看
    到該紙條感覺會害怕等語明確（見本院卷第61、63頁），故
    被告前揭辯稱：伊並未交付上開紙條予告訴人及兒子乙○○
    ，僅放在伊之房間云云，顯係卸責之詞，不足採信。另被告
    雖以上開字條係伊半夜寫完後，昏昏欲睡忘了收拾，便去睡
    覺了，隔日即遭告訴人取走，且伊僅是寫字條消氣，並無交
    付該字條予告訴人及乙○○之意思云云置辯，惟被告有寫上
    開字條恐嚇告訴人及被害人乙○○之事實，業據被告前於95
    年6 月19日本院95年度家護字第816 號通常保護令審理事件
    出庭時，供承在案，且未曾為其他辯解之情，經本院依職權
    調閱該案民事聲請卷宗核閱無訛（見本院95年度家護字第81
    6 號卷第22頁），事後被告方以前開情詞置辯，是否可信已
    非無疑，又前揭紙條係遭置放於被告房間外走道之化妝台上
    ，且前後歷時數日，經告訴人及被害人乙○○均閱讀過後，
    始經告訴人收起乙節，業據告訴人、證人乙○○於本院證述
    明確（見本院卷第54、61頁），衡諸常情，倘被告無以該字
    條恐嚇告訴人、被害人乙○○之意思，在明知告訴人、乙○○與其同住一屋，且該字條係置放在其房間外走道之化妝台
    上，極易為渠等所發現、閱讀之情況下，焉有可能對該紙條
    絲毫不加遮掩地置放在化妝台上歷時數日，是該等辯解亦不
    足採。綜上，被告以前揭內容之字條恐嚇告訴人、被害人乙○○之事實，應堪認定。
  (二)被告於事實欄(二)所示時間、地點，以腳踢告訴人之房門，喝
    令告訴人出來，依此踹開房門後，旋即再至廚房取出菜刀1
    把，持刀向告訴人恫嚇，並稱限告訴人於15分鐘內需將所有
    之自小客車開走，否則要將告訴人殺死等情，業據告訴人於
    本院審理中結證稱：被告從外面回來就踹伊之房門，並且說
    「出來、出來」，後來被告便把房門踹開了，要伊把車開走
    ，之後被告再到廚房拿菜刀，拿在手上並對著伊說限15分鐘
    內把車開走，伊很害怕便進去房間，被告也就回房等語綦詳
    （見本院卷第55頁）。核與證人乙○○於本院審理時證稱：
    爸爸當天有拿菜刀跑到媽媽房間，爸爸舉刀的行為係針對媽
    媽；當天爸爸與媽媽爭吵的聲音很大聲，一開始就很像在吵
    架等語（見本院卷第62、64頁），暨前揭通常保護令事件審
    理中證述：當天爸爸回家便用腳踢門，然後用很兇的語氣跟
    媽媽說話，叫媽媽將車開走，並限一定之時間要開走，否則
    要將媽媽殺死，媽媽就打電話到警察局備案，之後警察就來
    了，並在爸爸房間有搜出那把菜刀等情節相符（見本院95年
    度家護字第816 號卷第21頁），足見被告與告訴人因停車位
    一事而起爭執，被告甚而持菜刀對告訴人恫嚇，情緒甚為激
    動乙節，當確有其事，益徵被告與告訴人斯時已生口角激烈
    衝突，被告在激動盛怒的情緒下，口不擇言，進而恐嚇告訴
    人要將其殺死，亦與常情無悖，由此可證被告前開辯稱：伊
    當時係說：「不要逼我，死給你看」，且因懷疑告訴人有精
    神官能症，才到廚房拿菜刀至伊之房間藏起來，避免告訴人
    拿菜刀砍伊云云顯非真實，此外，被告就前開持菜刀恐嚇告
    訴人之情，業據被告於前揭通常保護令事件審理中供承在案
    （本院95年度家護字第816 號卷第21頁），其嗣後於本院審
    理中始幡然改以前揭情詞置辯，事後推諉卸責之動機已灼然
    至明。從而，被告前開所辯各節，均顯屬卸責之詞，不足採
    信，其持菜刀恐嚇告訴人之事實，亦足堪認定。
  (三)綜上所述，本件事證明確，被告前開恐嚇犯行洵堪認定，應
    予依法論科。
二、論罪科刑：
  (一)查被告行為後，刑法業於94年2 月2 日經總統以華總一義字
    第09400014901 號令修正公布，並於95年7 月1 日施行，刑
    法施行法第1 條之1 亦於95年6 月14日經總統以華總一義字
    第09500085181 號令公布施行，參酌最高法院95年5 月23日
    刑事庭第8 次會議決議，修正後刑法第2 條第1 項之規定，
    係規範行為後法律變更所生新舊法律比較適用之準據法，於
    修正後刑法施行後，應適用修正後刑法第2 條第1 項之規定
    ，為「從舊從輕」之比較。另於比較時應就罪刑有關之共犯
    、未遂犯、想像競合犯、牽連犯、連續犯、結合犯，以及累
    犯加重、自首減輕暨其他法定加減原因（如身分加減）與加
    減比例等一切情形，本於統一性及整體性原則，綜其全部罪
    刑之結果而為比較。茲為新舊法比較如下：
  1.修正前刑法第305 條恐嚇危害安全罪之法定刑為2 年以下有
    期徒刑、拘役或銀元三百元以下罰金，且依修正前刑法第33
    條第5 款規定罰金數額應為銀元一元以上。惟依刑法施行法
    第1 條之1 規定，修正後之法定刑度應為「6 月以下有期徒
    刑、拘役或新台幣一萬五千元以下罰金」，而修正後刑法第
    33條第5 款提高罰金數額為新台幣一千元以上，並以百元計
    算之。是以該罪修正後關於有期徒刑、拘役等自由刑雖未加
    以變更，惟就罰金數額下限則予以提高，故修正後之法律效
    果對行為人而言較屬不利。
  2.修正後刑法刪除第56條連續犯之規定，此一刪除足資影響行
    為人刑罰之法律效果，同屬法律變更。被告先後多次恐嚇之
    犯行，主觀上各係基於同一概括犯意、客觀上各逐次實施數
    次行為而具連續性，進而侵害同性質之法益，惟因其各次行
    為依一般社會健全觀念，在時間差距上，可以分開，在刑法
    評價上，各具獨立性，每次行為皆可獨立成罪，是依修正前
    刑法第56條之規定，本得適用連續犯規定而論以一罪，並得
    加重其刑至二分之一。惟因修正後刑法刪除前開連續犯規定
    ，以致被告前揭數次構成要件行為須依法分別論以數罪而併
    罰之，依新法第2 條第1 項規定比較新、舊法之結果，仍以
    行為時即修正前刑法第56條之規定較有利於被告。
  3.被告行為時之刑法第41條第1 項前段規定：「犯最重本刑為
    5 年以下有期徒刑以下之刑之罪，而受6 個月以下有期徒刑
    或拘役之宣告，因身體、教育、職業、家庭之關係或其他正
    當事由，執行顯有困難者，得以1 元以上3 元以下折算1 日
    ，易科罰金。」關於易科罰金之折算標準，修正前罰金罰鍰
    提高標準條例第2 條前段（自95年7 月1 日起已刪除）規定
    ，就其原定數額提高為100 倍折算1 日，則本件被告行為時
    之易科罰金折算標準，應以銀元300 元折算1 日，經折算為
    新臺幣後，即應以新臺幣900 元折算1 日。惟修正後刑法第
    41條第1 項前段規定改為：「犯最重本刑為5 年以下有期徒
    刑以下之刑之罪，而受6 個月以下有期徒刑或拘役之宣告者
    ，得以新臺幣1 千元、2 千元或3 千元折算1 日，易科罰金
    。」比較修正前後易科罰金之折算標準，以修正前之規定較
    有利於被告，依刑法第2 條第1 項前段，應適用修正前刑法
    第41條第1 項前段規定，定其折算標準。
  4.綜上，依修正後刑法第2 條第1 項前段規定，本件自應適用
    修正前刑法之相關規定及易科罰金之折算標準予以論罪科刑
    ，至刑法第305 條之規定法定刑度並未變更，自無新舊法比
    較之問題，附此敘明（有關易刑處分部分之規定，並無整體
    比較適用之問題，縱為割裂適用，亦與最高法院95年度第8
    次刑庭決議不相違背；又刑法施行法第1 條之1 之修正與罰
    金罰鍰提高標準第1 條前段之規定間並無新舊法比較之問題
    ，應逕適用刑法施行法第1 條之1 之規定，此有臺灣高等法
    院暨所屬法院95年12月13日法律座談會第2 、3 、6 、18號
    提案可資參照）。
  (二)按家庭暴力者，謂家庭成員間實施身體或精神上不法侵害之
    行為；又家庭暴力罪者，謂家庭成員間故意實施家庭暴力行
    為而成立其他法律所規定之犯罪，家庭暴力防治法第2 條第
    1 項、第2 項分別定有明文。本案被告與告訴人於本件案發
    時係配偶，被告與被害人乙○○則係直系血親關係，業據渠
    等陳明在卷，並有戶籍謄本2 份在卷可考（見本院95年度家
    護字第816 號卷第24、25頁），渠等自分別屬家庭暴力防治
    法第3 條第1 款、第3 款規定之家庭成員。核被告所為，屬
    家庭成員間實施精神上不法侵害之行為，即家庭暴力防治法
    第2 條第1 項所稱之家庭暴力，並構成刑法第305 條恐嚇危
    害安全罪。因家庭暴力防治法之上開規定並無罰則之規定，
    故僅依刑法恐嚇危害安全罪之規定予以論罪科刑。被告如事
    實欄(一)所載之犯行，係以一行為恐嚇危害告訴人、被害人乙○○之生命、身體安全，係一行為觸犯同種法益之數罪名，
    應依刑法第55條規定，從一恐嚇危害安全罪處斷。被告先後
    多次恐嚇犯行，時間緊接，方法相同，觸犯構成要件相同之
    罪名，顯係基於概括犯意為之，應依修正前刑法連續犯規定
    論以一罪，並依法加重其刑。
三、本件原審以被告甲○○罪證明確而予以論罪科刑，固非無見
    ，惟查：(一)被告於上述刑法修正前，基於恐嚇之概括犯意，
    先後2 次為前揭恐嚇之犯行，應論以修正前刑法之連續犯，
    原審論罪科刑就此漏未論以連續犯，亦未就適用之相關刑法
    規定及易科罰金之折算標準為新舊法之比較，尚有未洽；(二)
    又被告前揭事實欄(一)所載之犯行，係以一行為同時恐嚇危害
    告訴人、被害人乙○○之生命、身體安全，係一行為觸犯同
    種法益之數罪名，應依刑法第55條規定，從一恐嚇危害安全
    罪處斷，原審判決漏未論列被告上開想像競合犯行，自有未
    合；(三)被告於前揭事實欄(二)所載時地，並未對被害人乙○○
    為恐嚇之行為（詳後述），原審判決予以論列，亦有未恰。
    本件被告以前揭辯詞指摘原判決認事用法不當，請求撤銷更
    為判決，雖無理由，惟原審判決既有前揭可議之處，自應由
    本院予以撤銷改判。爰審酌被告因長期與家人感情不睦，竟
    不思以適當方式溝通、調適自己情緒，而心懷怨懟，進而連
    續多次以前揭方式恐嚇家人，已明顯妨害其家人日常生活之
    安寧，且使家人長期生活於恐懼中，行為實有非當，又於犯
    後否認犯行，且迄今未能與告訴人達成和解，獲得告訴人之
    原諒，難認有悔意，惟念及其尚未曾因其他犯罪，經法院宣
    告有期徒刑以上之罪，有臺灣高等法院被告前案紀錄表1 份
    在卷可稽，素行尚可，並斟酌其恐嚇犯行之次數、情節等一
    切情狀，量處如主文所示之刑，並諭知易科罰金之折算標準
    ，以資懲儆。至被告前揭用以供作本件犯罪所用之物之上開
    字條1 紙、菜刀1 把，字條部分業經其向告訴人據以行使，
    而為告訴人所收下，自已非屬其所有；又菜刀1 把被告否認
    為其所有，質諸證人即告訴人亦無法確定係屬被告所有（見
    本院卷第59、69頁），復無其他積極證據足資證明該把菜刀
    係為被告所有之物，況公訴人亦表示該把菜刀因未扣案，為
    免執行困難，故不聲請宣告沒收，綜上，就上開字條1 紙、
    菜刀1 把，本院爰均不為沒收之諭知，附此敘明。
四、聲請簡易判決處刑意旨另以：被告於95年5 月29日20時20分
    許，在高雄市○○區○○路1025號9 樓住處內，以腳踢告訴
    人之房門，並稱限於15分鐘內需將車開走，否則要將告訴人
    殺死，被告旋即持菜刀在其房間等，被害人乙○○因此心生
    畏懼，足生危害於被害人乙○○之人身安全。因認被告此部
    分行為亦涉犯刑法第305 條之恐嚇危害安全罪嫌。惟按犯罪
    事實應依證據認定之，無證據不得認定犯罪事實；不能證明
    被告犯罪者，應諭知無罪之判決，刑事訴訟法第154 條第2
    項、第301 條第1 項分別定有明文。次按認定不利於被告之
    事實，須依積極證據，苟積極證據不足為不利於被告事實之
    認定時，即應為有利於被告之認定（最高法院30年上字第81
    6 號判例參照）。訊據被告堅詞否認此部分犯行，經查，被
    告於前揭時地，係因停車位一事而與告訴人起口角爭執，且
    該爭執與被害人乙○○無涉乙節，業據告訴人前開證述明確
    及被告供述在卷，復經證人乙○○於本院審理時結證稱：爸
    爸舉刀之行為係針對媽媽等語（見本院卷第62頁），足證被
    告此部分被訴舉刀等行為並非針對被害人乙○○而為，又該
    口角衝突既係因停車位一事而起，顯與被害人乙○○無涉，
    則被告亦當無恐嚇之主觀犯意存在甚明，是公訴人認被告此
    部分之行為亦係針對被害人乙○○而為，致乙○○因此心生
    畏懼，足生危害於其人身安全乙節，已有誤會。再者，經本
    院綜觀全案卷證資料，亦查無其他積極證據足認被告有此部
    分恐嚇之犯行，自本應為無罪之諭知，然公訴人認事實欄(一)
    、(二)所載之犯行間有連續犯之裁判上一罪關係，爰不另為無
    罪之諭知。
五、按檢察官聲請以簡易判決處刑之案件，經法院認為有第451
    條之1 第4 項但書之情形者，應適用通常訴訟程序審判之，
    刑事訴訟法第452 條定有明文；裁判上一罪之案件，其一部
    分犯罪不能適用簡易程序者，全案應依通常程序辦理之；對
    於簡易判決之上訴，準用刑事訴訟法第三編第一章及第二章
    之規定，管轄第二審之地方法院合議庭受理簡易判決上訴案
    件，應依通常程序審理。其認案件有刑訴法第452 條之情形
    者，應撤銷原判決，逕依通常程序為第一審判決，此分別為
    法院辦理刑事訴訟簡易程序案件應行注意事項第8 項前段、
    第14項所明訂。本件檢察官就被告涉犯恐嚇犯行聲請簡易判
    決處刑，經本院審理後，認被告被訴以事實欄(二)所載之方式
    恐嚇被害人乙○○部分犯行不成立，而不另為無罪之諭知，
    已如前述，致有刑事訴訟法第451 條之1 第4 項但書第3 款
    之情形，依前揭規定，應由本院合議庭逕依通常程序審理後
    ，自為第一審判決，附此敘明。
據上論斷，應依刑事訴訟法第452 條、455 條之1 第1 項、第3
項、第364 條、第369 條第1 項前段、第299 條第1 項前段，修
正後刑法第2 條第1 項前段、第305 條、第55條、第41條第1 項
前段，修正前刑法第56條，刑法施行法第1 條之1 ，修正前罰金
罰鍰提高標準條例第2 條，判決如主文。
本案經檢察官丁○○到庭執行職務。
中　　華　　民　　國　　96　　年　　 4　　月　　11　　日
                  刑事第十庭  審判長法  官  陳玉聰
                                    法  官  莊珮吟
                                    法  官  鄭凱文
以上正本證明與原本無異。
如不服本判決，應於收受送達後10日內向本院提出上訴書狀。
                                    書記官  林慧芬
中　　華　　民　　國　　96　　年　　 4　　月　　11　　日
附錄本案論罪科刑法條全文：
修正前刑法第305條
以加害生命、身體、自由、名譽、財產之事，恐嚇他人致生危害
於安全者，處二年以下有期徒刑、拘役或三百元以下罰金。
